【裁判字號】    88,婚,223
【裁判日期】    890125
【裁判案由】    確認婚姻關係存在等
【裁判全文】
臺灣屏東地方法院民事判決  八十八年度婚字第二二三號
    原      告  甲○○
    訴訟代理人  林榮和律師
    被      告  乙○○      住.
    訴訟代理人  黃榮作律師
右當事人間請求確認婚姻關係存在事件，本院判決如左：
    主      文
原告之訴駁回。
訴訟費用由原告負擔。
    事      實
甲、原告方面：
一、聲明：求為判決確認原告與被告婚姻關係存在。
二、陳述：
    （一）原告於民國八十五年五月九日與被告結婚，婚後感情本甚和睦，事因原告
          於八十七年十二月十四日發生車禍受有前額裂傷，盤骨骨折，右枕部腦挫
          傷出血，原告受傷後，雖經開顱手術並轉院治療而保住性命，但迄今仍精
          神恍惚，意識不清，尚未痊癒仍繼續療養中，詎被告竟因此萌生離婚之意
          圖，而預先書寫好兩願離婚協議書，並囑訴外人邱秀鳳、張耀堂二人於該
          離婚協議書證人欄下簽名蓋章，惟原告事先不知情，原告受傷後住在屏東
          市○○○路一五一號娘家療養，八十八年五月一日上午，被告前來探視原
          告時，以載原告去廟宇燒香為由囑原告將印章及身分證帶在身上，竟將原
          告載往原告家中，被告即拿出上開離婚協議書，被告即指引原告在其上簽
          名蓋章，又旋以更換身分證為由，將原告載往戶政事務所，辦理離婚登記
          。
    （二）按雖非無行為能力之人，而其意思表示，係在無意識或精神錯亂中所為者
          ，無效，此民法第七十五條第二項定有明文。又兩願離婚，需二人以上之
          證人簽名，同法第一千零五十條定有明文，本件被告預先寫好兩願離婚協
          議書並找未到場之訴外人簽名蓋章，然該二名證人於兩造離婚時並不在場
          ，僅係離婚協議書作成後，應被告片面之要求簽名蓋章於其上，又原告係
          在精神錯亂無意識之狀態下，在協議書上簽名，故原告與被告之協議離婚
          無效，為此，提起本件訴訟。
三、證據：提出戶籍謄本、診斷證明書、離婚協議書各一紙為證，並聲請訊問證人邱
          秀鳳及張耀堂。
乙、被告方面：
一、聲明：請求駁回原告之訴。
二、陳述：
    （一）原告與被告之離婚協議係在原告健全之自由意志下所作成之決定並簽名蓋
          章，其前往戶政事務所辦理離婚登記時亦同，否則原告如何簽名蓋章並書
          寫地址，又如何在戶政事務所親自辦理相關手續，由此即知原告主張係在
          無意識或精神錯亂中所為云云均非實在。
    （二）證人邱秀鳳、張耀堂雖於原告與被告簽立兩願離婚時，雖未當場聽聞，然
          證人邱秀鳳為被告之姊，張耀堂係兩造之摯友，二人均知原告與被告因個
          性理念不合，感情不睦，經常吵著要離婚，證人亦深知原告確有該離婚之
          協議，住址係其字跡無疑。再證人亦均知被告與原告曾於八十七年八月間
          在台南翁瑞昌律師處成立書面之協議離婚後，因原告以費用太高而與翁律
          師爭吵，繼而打破花瓶一支，經翁律師向警方提出告訴，並曾於事故之後
          隔一、二日電告證人張耀堂詢問其是否認識律師有人得以處理該事，故二
          位證人均知悉被告與原告間早有離婚之協議。又證人邱秀鳳事先亦知此次
          協議離婚之內容，二位證人均知悉被告及原告間有離婚之協議，彼等雖不
          在場亦屬合法。
三、證據：提出撤回告訴狀一紙為證。
丙、本院依職權函屏東市寶建醫院調取原告之病歷資料。
    理    由
一、本件原告起訴主張兩造於八十五年五月九日結婚，婚後原告於八十七年十二月十
    四日發生車禍，頭部動過開顱手術，惟迄今仍精神恍惚意識不清，被告竟於八十
    八年五月一日持預先書寫好兩願離婚協議書，先請訴外人邱秀鳳、張耀堂二人於
    該離婚協議書證人欄簽名蓋章，嗣後指引原告在其上簽名蓋章，又將原告載往戶
    政事務所辦理離婚登記，然原告因開顱手術後，其處於無意識或精神錯亂中，並
    二名證人均未能確知原告當時是否有離婚之意思，單憑原告片面之詞即於離婚協
    議書上簽名蓋章，顯見該離婚協議無效，故求為判決如聲明所示。被告則以原告
    當時精神狀態完全正常並證人邱秀鳳與張耀堂於事前均已知悉兩造願意離婚，始
    在離婚協議書上簽名，故該離婚協議完全合法等語資為抗辯。
二、本件原告主張伊與被告於八十五年五月九日結婚，雙方於八十八年五月一日簽立
    離婚協議書，並共同至戶政事務所辦理離婚登記等事實，為被告所不爭執，並業
    據原告提出離婚協議書及戶籍謄本等件為證，故堪信為真實。
三、原告主張兩願離婚，應以書面為之，並有二人以上證人之簽名，始為有效，而本
    件兩造離婚之時，證人邱秀鳳及張耀堂均不在場，不知兩造間有無離婚之合意，
    自不能充任證人，故雙方離婚並不生效力云云。然按證人在兩願離婚證書上之簽
    名或蓋章，無須於該證書作成同時為之，僅須對離婚之協議在場聞見或知悉當事
    人間有離婚之協議，即足當之。經查：本件兩造簽立離婚協議書時，證人邱秀鳳
    與張耀堂並未在場，其係事後簽名蓋章等事實，為雙方所不爭執，核與證人邱秀
    鳳與張耀堂所證述情節一致，故堪信為真實。又證人即被告之姊姊邱秀鳳到庭證
    稱：「．．．我並沒有親眼目睹他們簽名，他們之前曾經吵著要離婚，且我對他
    們之婚姻很清楚，他們婚姻狀況不好，原告之筆跡我認得，所以我就在協議書上
    簽名．．．」、「我曾經聽過原告與被告要離婚，時間有一、二年之久，他們之
    前有到過台南律師事務所簽協議書．．．我之前有聽說他們要離婚，認識是原告
    之筆跡，所有認定協議書是他們簽名」（見本院八十八年六月二十五日及八十九
    年一月十一日言詞辯論筆錄）；證人即兩造之朋友張耀堂到庭證稱：「兩造簽名
    我並沒有目睹．．．但兩造結婚後一年陸陸續續都談要離婚，最近一次是在八十
    八年四月份．．．認得是原告筆跡才簽名」、「我曾聽過原告吵要離婚已有好幾
    次，事後亦曾反悔過，之前在台南律師事務所簽協議書，亦是原告反悔，聽其他
    人講原因是費用太高」（見本院八十八年八月六日及八十九年一月十一日言詞辯
    論筆錄），足見證人雖於兩造作成離婚書面之時並未在場，然均知悉兩造婚後因
    爭吵不斷而有離婚之協議，故揆諸前揭條文之規定，其並無不符合民法第一千零
    五十條規定之情形，自應認已生離婚之效力。
四、又原告主張其作成離婚協議書面及前往戶政機關為離婚登記時，因車禍開刀而陷
    於無意識及精神錯亂，故依民法第七十五條之規定，其離婚意思表示無效云云。
    惟查：被告主張其於八十七年十二月十四日接受開顱手術之事實，業據其提出驗
    傷診斷書一紙為證，並經本院函查屏東市寶建醫院之結果，被告於八十七年十二
    月十五日於該院接受開顱手術，其手術前後精神狀態已呈不穩，有妄想症狀，此
    有寶建醫字第一００一號函文一紙附卷可查，然原告雖得以證明其於八十七年十
    二月間曾接受開顱手術，精神狀態不穩定，但仍不能證明其於作成離婚協議書面
    及前往戶政機關為離婚登記當時，係處於無意識或有精神錯亂之情形，況原告並
    未因此受有禁治產宣告，實難認協議離婚有無效之原因。再原告先否認該協議書
    為自己簽名，嗣後復坦承協議書為自己簽名無誤，其亦知悉該離婚協議書之內容
    ，事後於庭訊時亦能明白陳述簽離婚協議書當時之情景，故實難認其作成離婚協
    議書面時陷於無意識及精神錯亂，故原告此部份主張洵無所據，應不足採。
五、按兩願離婚，應以書面為之，有二人以上證人之簽名並應向戶政機關為離婚之登
    記，此民法第一千零五十條定有明文。本件原告與被告於八十八年五月一日協議
    離婚，並作成書面，復有二人以上證人之簽名，雙方並於八十八年五月二日一同
    前往戶政機關辦理離婚登記，故兩造之離婚，符合民法第一千零五十條之規定，
    已生離婚之效力，故原告起訴主張確認兩造婚姻關係存在，於法無據，應予駁回
    。
據上論結：本件原告之訴無理由，依民事訴訟法第七十八條之規定，判決如主文。
中      華      民      國      八十九    年    一    月    二十五      日
                                臺灣屏東地方法院民事第一庭
~B法      官  田玉芬
右為正本，係照原本作成。
如不服本判決，應於送達後廿日內，向本院提出上訴狀。
~B法院書記官  許水生
中      華      民      國      八十九    年    一    月      二十八    日


司法院資訊處製作；財團法人民間司法改革基金會備份。
